【裁判字號】    92,上易,304
【裁判日期】    920701
【裁判案由】    損害賠償
【裁判全文】
臺灣高等法院民事判決                            九十二年度上易字第三０四號
    上  訴  人  裕華建設股份有限公司
    法定代理人  游明財
    上  訴  人  乙○○
    共      同
    訴訟代理人  郭宏義律師
    被  上訴人  甲○○
    兼  法  定
    代  理  人  丙○○
    共      同
    訴訟代理人  簡長順律師
右列當事人間請求損害賠償事件，上訴人對於中華民國九十二年一月二十四日臺灣桃
園地方法院第一審判決（八十八年度訴字第五九四號），提起上訴，本院判決如左：
    主    文
上訴駁回。
第二審訴訟費用由上訴人負擔。
    事    實
甲、上訴人方面：
一、聲明：求為判決：
  (一)原判決關於不利上訴人部分廢棄。
  (二)右開廢棄部分，被上訴人在第一審之訴及假執行之聲請均駁回。
二、陳述：與原判決記載相同，茲引用之。
三、證據：援用原審之立證方法。
乙、被上訴人方面：
一、聲明：求為判決：上訴駁回。
二、陳述：與原判決記載相同，茲引用之。
三、證據：援用原審之立證方法。
    理    由
甲、程序方面：
    本件上訴人雖抗辯系爭坐落桃園縣桃園市○○段一四九八地號土地及其地上建物
    （下稱系爭房地）於民國（下同）八十四年九月十日遭第三人查封，已陷於給付
    不能，被上訴人據此解除契約，請求回復原狀，然解除契約之原因事實既係發生
    於前案言詞辯論終結前，而被上訴人並未於前案解除契約，則已因前案判決確定
    ，而使該附於訴訟標的權利或法律關係之瑕疵均被洗清，嗣後不得再主張其行使
    之效果，而對於確定之權利或法律關係加以爭執，應有阻斷效力云云。惟查前案
    本院八十四年度重上字第四五號第二審判決時點固係在八十五年十一月十一日，
    而被上訴人之被繼承人江建慶主張系爭土地被查封之時點則為八十四年九月十日
    ，故被上訴人之被繼承人江建慶得行使解除權之時點確係在前案事實審言詞辯論
    終結前。然所謂阻斷效力乃就同一訴訟標的所得於訴訟主張之攻擊防禦方法應於
    事實審言詞辯論終結前盡量提出，當事人即應於此程序中為充分之攻擊或防禦，
    其提出後經法院判斷者，應生一定之效力，其得提出而未提出者，應使該攻擊防
    禦生失權之效果，日後不得再行提出，否則，若任憑當事人可於判決確定後就同
    一訴訟標的援引其他攻擊防禦方法提起新訴，實有違訴訟經濟。本件被上訴人之
    被  繼承人江建慶於原審八十三年度重訴字第九九號及本院八十四年度重上字第
    四五號之前案訴訟，其訴訟標的為依據雙方之買賣契約提起債務不履行之損害賠
    償暨依據物之瑕疵擔保責任請求減少價金，此有被上訴人所提出之上開判決可據
    （見原審卷(一)第五十至第八八頁），而本案被上訴人係以解除買賣契約後回復原
    狀之法律關係為訴訟標的，二者訴訟標的顯然不同，自無阻斷效力之適用，是上
    訴人抗辯被上訴人不得再行主張解除契約之效果，即屬無據。合先敘明。
乙、實體方面：
一、本件被上訴人起訴主張：伊等之被繼承人江建慶（已於八十七年二月三日死亡）
    於八十年六月二十五日以新台幣（下同）三百二十八萬元，向上訴人裕華建設股
    份有限公司（下稱裕華建設公司）及上訴人乙○○預購系爭房地，而與上訴人乙
    ○○就系爭土地簽訂預購土地買賣契約書，詎上訴人乙○○竟於八十三年六月二
    十四日未經江建慶同意，將系爭土地所有權應有部分全部出售並移轉登記予第三
    人，致目前系爭土地並無上訴人乙○○應有部分，且與上訴人具有合夥關係之訴
    外人李忠訓就系爭土地所有權應有部分則已被法院查封迄今，亦不可能移轉登記
    予伊等，故上訴人乙○○已陷於給付不能，被上訴人已先後於八十七年八月二十
    五日及八十七年十月二十一日兩次以存證信函向上訴人表示解除契約之意思表示
    ，故系爭買賣契約已因解除而消滅，上訴人自應將伊等之被繼承人江建慶所給付
    之定金十萬元（土地部分為七萬元、房屋部分為三萬元）及買賣價款八十七萬二
    千元（土地部分為六十一萬元、房屋部分為二十六萬二千元）返還伊等，其中價
    款部分並自最後繳款日即八十一年十一月二十三日起算利息等情，爰求為命上訴
    人連帶給付九十七萬二千元及其中八十七萬二千部分自八十一年十一月二十三日
    起至清償日止，按年息百分之五計算利息之判決（原審判命上訴人乙○○應給付
    被上訴人六十八萬元及其中六十一萬元自八十一年十一月二十三日起算之法定遲
    延利息；上訴人裕華建設公司應給付被上訴人二十九萬二千元及其中二十六萬二
    千元自八十一年十一月二十三日起算之法定遲延利息；而駁回被上訴人其餘之請
    求。上訴人就其敗訴部分聲明不服；被上訴人就其敗訴部分，則未聲明不服，已
    告確定）。
    上訴人則以：上訴人乙○○就系爭土地雖已無所有權應有部分，惟依上訴人與合
    夥之訴外人李忠訓間所訂立合建契約之約定，上訴人對於尚未受領之購屋客戶請
    求辦理所有權應有部分移轉登記時，訴外人李忠訓亦有履行移轉登記之義務，李
    忠訓就系爭土地仍有所有權應有部分，故上訴人並無給付不能之情形。訴外人李
    忠訓之所有權應有部分，雖於八十四年九月間被訴外人台灣省合作金庫查封，但
    台灣省合作金庫已於八十七年十月間撤回查封，已無給付不能之情形，況系爭土
    地受查封之原因全係因被上訴人之被繼承人江建慶等購屋客戶經上訴人催告均拒
    不受領，且拒絕給付價款，使上訴人無法承擔銀行貸款損失所致，乃因可歸責於
    被上訴人之被繼承人江建慶受領遲延而造成給付不能，而非因可歸責於上訴人之
    事由所致，被上訴人並無解除契約為之權利，其解除契約為不合法云云，資為抗
    辯。
二、經查被上訴人主張伊等之被繼承人江建慶與上訴人間訂有房屋及土地買賣契約，
    至八十一年十一月二十三日止，已繳交定金十萬元（土地部分為七萬元，房屋部
    分為三萬元）及買賣價款八十七萬二千元（土地部分為六十一萬元，房屋部分為
    二十六萬二千元），而系爭房屋之基地即系爭土地已無上訴人乙○○之所有權應
    有部分，而訴外人李忠訓之所有權應有部分，已被台灣省合作金庫聲請法院實施
    假扣押查封，並經其他債權人黃淑敏等人併案執行，被上訴人業於八十七年八月
    二十五日及八十七年十月二十一日兩次以存證信函向上訴人表示解除系爭買賣契
    約之事實，業經其提出房屋及土地預訂買賣契約書、
    表及土地登記謄本為證，且為上訴人所不爭執（見本院卷第二三、四四、四五頁
    ），自堪信為真實。
三、次查上訴人乙○○將其就系爭土地所有權應有部分移轉登記於第三人，致其對於
    系爭土地已無所有權應有部分，則其所應履行移轉土地所有權應有部分於買受人
    之義務即屬給付不能，且係因可歸責於上訴人乙○○之事由所致，故被上訴人主
    張上訴人乙○○因可歸責於己之事由，致使給付不能，自屬有據。雖上訴人抗辯
    其合夥之訴外人李忠訓對於系爭土地仍有所有權應有部分，上訴人可隨時使李忠
    訓移轉登記予被上訴人，並無給付不能之情形云云。然按土地經法院囑託辦理查
    封登記後，未為塗銷登記前，登記機關應停止與其權利有關之新登記，修正前土
    地登記規則第一百二十九條第一項（相當於修正後第一百四十一條第一項）定有
    明文。故被執行查封之土地在法院撤銷查封前，請求土地所有人辦理該土地所有
    權之移轉登記，即係處於給付不能之狀態，法院自不能命為移轉登記（最高法院
    七十年度第十八次民事庭會議決議參照）。而系爭房屋之基地坐落於桃園縣桃園
    市○○段一四八九地號土地（係由一四八八之一、一四八九、一四九０、一四九
    一、一四九二之一、一四九三之一、一四九四之一及一四九五等八筆土地合併為
    一筆），訴外人李忠訓之應有部分為萬分之二一九三（其餘部分，業經李忠訓移
    轉登記於第三人許瑜芬），已於八十四年九月十日經台灣省合作金庫實施假扣押
    查封在案，雖台灣省合作金庫之假扣押執行事件，業因上訴人之清償而於八十七
    年十月間撤回執行，但目前因另有訴外人黃淑敏等人併案執行，仍未啟封，有原
    審八十七年十月二十二日桃院華民執全一字第一三四四號函可據（見本院卷第七
    四頁），並經上訴人自認在卷（見本院卷第四五頁），揆諸上開說明，上訴人仍
    不能使訴外人李忠訓就其所出售之基地所有權應有部分移轉登記予被上訴人，亦
    陷於給付不能。又被上訴人之被繼承人江建慶與上訴人裕華建設公司及上訴人乙
    ○○雖係分別就房屋及其基地成立二個買賣契約，然已於該預訂土地買賣契約書
    第十一條約定：「本約暨附件應與甲方（即被上訴人之被繼承人江建慶）所訂之
    預定房屋買賣契約．．．中之各項約定，同時履行，任一部分不履行時，視為全
    契約全部違約」及該預定房屋買賣契約書第二十條約定：「本約暨附件應與甲方
    （即被上訴人之被繼承人江建慶）所訂之預定土地買賣契約書．．．中之各項約
    定同時履行，任何一部分（不）履行時，視為上開契約全部違約」（見原審卷(一)
    第十一、十七頁），足證本件房屋與土地二者於履行上確有密切不可分之牽連關
    係，就被上訴人而言，須系爭房地全部受領，契約上之利益始完備，本件上訴人
    乙○○就其所出賣之系爭土地所有權應有部分既已陷於給付不能，則就系爭房地
    買賣全部契約而言，已屬全部給付不能。
四、上訴人雖抗辯，因被上訴人之被繼承人江建慶受領遲延，致系爭土地始被法院查
    封，乃不可歸責於伊之事由所致云云。惟查被上訴人否認有受領遲延情事（見原
    審卷(一)第一八六頁），且按所謂不可歸責於債務人之事由，係指發生於外部而與
    債務人無關之事故而言，苟因債務人之內部準備工作不能如期完成，以致發生給
    付或受領之遲延時，雖該內部準備工作之不能如期完成，係出於第三人之行為，
    亦不能認為有不可歸責於債務人之事由，而使其免負遲延責任（最高法院六十三
    年台上字第二０七號判決參照）。本件系爭土地被台灣省合作金庫聲請法院實施
    假扣押查封，全係因訴外人李忠訓、游明雄與上訴人乙○○共同以系爭土地向台
    灣省合作金庫抵押借款未如期清償所致，至訴外人黃淑敏等人之併案執行，亦係
    因訴外人李忠訓與訴外人黃淑敏等人買賣房地發生類似本件之糾紛所致，上訴人
    裕華建設公司及上訴人乙○○既有使訴外人李忠訓移轉系爭土地所有權應有部分
    予被上訴人之義務，其自應承擔訴外人李忠訓之故意或過失，故此仍屬上訴人乙
    ○○及上訴人裕華建設公司有關之內部事故，其因而致系爭土地所有權應有部分
    移轉登記之給付不能，自屬因可歸責於上訴人之事由所致。況上開假扣押執行尚
    有他債權人曾美慧部分未經撤銷（見本院卷第四八頁之明細表），雖台灣省合作
    金庫實施假扣押執行業經撤回，但因另有債權人黃淑敏等人併案執行，仍未啟封
    （見本院卷第七四頁之原審民事執行處函），則訴外人李忠訓就其之系爭土地所
    有權應有部分仍有給付不能之情形，顯難謂上訴人就此給付不能之情事並無故意
    或重大過失。
五、上訴人另抗辯，因被上訴人未配合繳交自備款及銀行貸款，致上訴人財務運轉困
    難始被貸款銀行台灣省合作金庫實施假扣押查封，係因可歸責於被上訴人之事由
    ，致給付不能云云。惟查兩造間所訂立房地買賣契約書內並未約定被上訴人之被
    繼承人江建慶應就上訴人或訴外人李忠訓向訴外人台灣省合作金庫之借款負何法
    律上之責任。上訴人希望藉由被上訴人之被繼承人江建慶等承購戶如期繳付分期
    自備價款及承辦銀行貸款得來之資金，資以清償台灣省合作金庫之貸款債務，充
    其量僅係上訴人片面主觀之期望，且上訴人亦非不可藉用其他方面資金以資清償
    該項債務。況該項假扣押查封除台灣省合作金庫聲請外，尚有其他債權人聲請併
    案執行，迄未啟封，有如前述，顯見上訴人所為上開之抗辯，殊不足取。依民法
    第二百三十七條規定，上訴人仍應就該給付不能負其責任，則被上訴人依民法第
    二百五十六條規定，於八十七年八月二十五日以存證信函向上訴人表示解除買賣
    契約（見原審卷(一)第二七、二八頁），自屬有據。
六、末按契約解除時，當事人雙方互負回復原狀之義務，其由他方所受領之金錢，應
    返還之，並應附加自受領時起之利息償還之，此觀民法第二百五十九條第一款及
    第二款規定自明。本件系爭房地買賣契約既經合法解除而消滅，則上訴人乙○○
    自被上訴人之被繼承人江建慶處受領定金及價款共六十八萬元（土地定金七萬元
    、買賣價款六十一萬元）；上訴人裕華建設公司自被上訴人之被繼承人江建慶處
    受領定金及價款共二十九萬二千元（房屋定金三萬元、買賣價款二十六萬二千元
    ），自應返還予被上訴人。
七、綜上所述，被上訴人基於解除契約後回復原狀之法律關係及繼承法則，分別請求
    上訴人乙○○給付六十八萬元及其中六十一萬元自最後受領日即八十一年十一月
    二十三日起，至清償日止，按年息百分之五計算之利息；上訴人裕華建設公司給
    付二十九萬二千元及其中二十六萬二千元部分自最後受領日即八十一年十一月二
    十三日起至清償日止，按年息百分之五計算之利息部分，均屬應予准許。從而，
    原審就上開應予准許部分，所為上訴人敗訴之判決，核無違誤。上訴論旨猶執前
    詞指摘原判決此部分不當，求予廢棄改判，為無理由。
八、至兩造其餘之攻擊或防禦方法及未經援用之證據，經本院斟酌後，認為均不足以
    影響本判決之結果，自無逐一論駁之必要，併此敘明。
九、據上論結，本件上訴為無理由，依民事訴訟法第四百四十九條第一項、第七十八
    條、第八十五條第一項前段，判決如主文。
中      華      民      國    九十二    年      七      月      一      日
                              民事第十三庭
                                  審判長法  官  林  鄉  誠
                                        法  官  王  聖  惠
                                        法  官  劉  清  景
右正本係照原本作成。
不得上訴。
中      華      民      國    九十二    年      七      月      四      日
                                        書記官  高  澄  純


司法院資訊處製作；財團法人民間司法改革基金會備份。
